臺灣板橋地方法院刑事判決　　　　　　　96年度易字第1175號
公　訴　人　臺灣板橋地方法院檢察署檢察官
被　　　告　乙○○
　　　　　　丁○○
共　　　同
選任辯護人　郭美絹律師
上列被告因妨害公務案件，經檢察官提起公訴（95年度偵字第
24311 號、96年度偵字第6853號），本院判決如下：
    主  文
乙○○、丁○○失火燒燬現供人使用之建築物，各處拘役肆拾日
，如易科罰金，均以新臺幣壹仟元折算壹日；均減為拘役貳拾日
，如易科罰金，各以新臺幣壹仟元折算壹日。
    事  實
一、乙○○為址設臺北縣樹林市○○街28巷2 號「應全工業有限
    公司」（下稱應全公司）負責人，為上址場所之實際管理人
    ，丁○○則為應全公司之員工，平時從事沖床業務並寄居於
    上址公司2 樓夾層內，乙○○明知上址場所為應全公司與煌
    名企業有限公司（下稱煌名公司）共用，內有潤滑油等易燃
    物，夾層屋復有木板隔間，乙○○身為場所管理人理應杜絕
    該場所內遺留任何火種，以降低火災發生之可能，而依當時
    情形，並無不能注意之情事，竟疏未注意嚴格管控員工不得
    於上址場所內抽煙。民國95年8 月15 日20 時許，丁○○於
    其寄居之應全公司2 樓夾層附近，本應注意場所內擺有上揭
    易燃物品，應不得於易燃物品附近抽煙，以避免遺留菸蒂引
    發火災，且依當時情形亦無不能注意之情事，竟疏於注意，
    於應全公司夾層下方附近某處抽菸，遺留菸蒂點燃擺放於上
    址之易燃物品，因而引發火災，火勢迅速延燒，致燒毀現有
    人所在之應全公司及位於臺北縣樹林市○○街28巷3 號、2
    號之久益企業社、煌名公司等廠房。
二、案經臺北縣政府警察局樹林分局報請臺灣板橋地方法院檢察
    署檢察官偵查起訴。
    理  由
一、對於檢察官所舉證人簡樹、詹清添、黃木源、戊○○、甲○○於審判外之陳述，被告及選任辯護人並不爭執而就證據證
    明力為辯論，應認有證據能力。對於臺北縣政府消防局95年
    9 月2 日火災原因調查報告書（內含火災調查報告書摘要、
    火災現場勘查紀錄及原因研判、火災證物鑑定報告、火災出
    動觀察紀錄、火災現場平面圖3 張、火災現場照片40張），
    形式上亦無爭執，均有證據能力。
二、訊據被告乙○○、丁○○均堅決否認犯行，被告乙○○辯稱
    ：我有問過丁○○，他說他沒有在夾層屋那裡抽菸，在起火
    當時我不在工廠內，而公司有規定不能在工廠抽菸，對於起
    火原因我並不知情，也沒有過失等語；被告丁○○辯稱：答
    起火點是在廁所走廊，應該不是檢察官起訴書所指的地點，
    而且我沒有在夾層屋裡抽菸，不知起火原因為何等語。經查
    ：
  (一)95年8 月15日20時2 分許，臺北縣樹林市○○街28巷2 號之
    應全公司、煌名公司起火，火勢延燒至同巷3 號久益企業社
    ，火勢控制後，消防人員於95年5 月15日、16日、17日3 度
    勘查現場及採證後，製成火災原因調查報告書（記載火災發
    生時間為同日20時8 分），有火災後現場照片、上開火災原
    因調查報告書等在卷可稽。
  (二)核以上開火災原因調查報告書，勘驗人員先由火場結構燒損
    程度、屋頂樑住受熱塌陷程度、遺留物品之碳化程度等跡證
    ，判斷何位置之燃燒時間最為長久，以判斷可能之起火位置
    （見偵查卷第35頁）；及由現場燃燒後所呈現之狀況，判斷
    火勢漫延之走向，而認定以臺北縣樹林市○○街28巷2 號建
    築物之西側，約略在夾層屋下方一帶為起火點（見同卷第36
    頁起火處判斷5.）。而依鑑識人員甲○○所繪製之現場圖，
    夾層屋下方即為應全公司所在（見同前卷第43-44 頁），從
    而判定起火點在應全公司內，約略為夾層屋下方一帶。
  (三)而被告等及選任辯護人對於起火點之判斷方式固無意見，但
    認為上開卷宗第43-45 頁之現場圖繪製有誤，故起火點所在
    應係煌名公司之使用範圍，並另提出被告乙○○手繪之現場
    圖為證（見本院卷附被證一）。參以證人甲○○於本院審判
    中所述：我依據現場機具擺放位置繪圖，但因為縮放比例與
    長度，與實際狀況有出入等語（見本院96年6 月22日審判筆
    錄第10頁），以及證人戊○○所述：火災原因調查報告書所
    附現場圖之比例不對，從廁所門口有一走道，走到應全公司
    之夾層約10公尺左右（偵查卷第43、44頁現場圖均無走道）
    ，走道左邊是煌名公司，上面夾層是辦公室，下面是倉庫等
    語（見同前日審判筆錄第5-6 頁）；及證人丙○○比較火災
    原因調查報告書附圖及被告乙○○手繪圖後，認現場以手繪
    圖較正確（見本院96年7 月13日審判筆錄第4 頁）。以證人
    甲○○係事後到現場勘查，以現場燒損之情形、機具擺放之
    位置擬繪現場圖，而被告乙○○則是憑自己親身經驗記憶所
    及之現場繪圖，當以被告乙○○所繪之現場圖可採。
  (四)而以被告乙○○所繪現場圖（見本院卷附被證一），輔以火
    災原因調查報告書所判斷之起火處，應係在應全公司夾層屋
    下方附近（即煌名公司、應全公司一樓使用部分交界附近）
    ，故不但夾層屋地板燒燬，且彈簧床掉落後燒燬至僅剩部分
    彈簧，且夾層屋上方一帶鐵架彎曲塌陷嚴重（見偵卷第57頁
    照片）。固然選任辯護人主張夾層屋分為兩部分，北側為煌
    名公司辦公室，南側為應全公司（即被告丁○○宿居處），
    惟上開火災原因調查報告書所指起火處係彈簧掉落處上方，
    可見係指應全公司夾層屋下方為起火處，約略該當於煌名公
    司倉庫及應全公司辦公室交界附近（無隔間）。故火災原因
    調查報告書所附現場圖固然在比例、長度上有疏誤，但勘查
    結果判斷起火處在應全公司夾層屋下方附近乙節，應無違誤
    。
  (五)至於起火原因判斷上，首先由現場堆放之物品，判斷並無常
    溫下自燃之危險物，而排除因危險物品堆放不當引起火勢；
    再者因為現場無多處起火點，且無蓄意縱火之促燃劑潑灑、
    劇烈燃燒痕跡，排除人為縱火因素；加上該處並無電器設備
    配線短路融痕現象，排除電器設備異常引燃之可能性。而因
    當時在工廠內之被告丁○○有喝酒、抽菸之習慣，故不排除
    遺留火種引燃之可能性（見偵查卷第36-37 頁火災原因調查
    報告書）。選任辯護人則爭執上開鑑定結果僅為鑑定人之個
    人意見，應不可採信。惟火場勘驗人員在應全公司夾層屋下
    方樓梯附近（可能之起火點）挖掘碳化物化驗結果，檢出含
    有可燃性液體ASTM E1387、E1618 ，屬輕質芳香烴類之物質
    （見偵查卷第39頁鑑定報告），足見證人甲○○判斷人為因
    素遺留火種引燃易燃物而引發火勢，並非只是個人意見，而
    係有相當事證為佐。
  (六)且證人詹清添（煌銘公司負責人）證稱：當日公司於17時許
    下班，廠區並無人員在場，公司在門口有擺放幾桶油漆，但
    並未燒到油漆；伊是18時10分離開等語（見偵查卷第72頁、
    第16頁）；證人黃木源（久益企業社負責人）證稱：晚間19
    時30分許與工廠師傅巡視後離開等語（見偵查卷第18頁）。
    核與被告丁○○所述：我回去工廠時，工廠已經沒有人了，
    煌名公司的人全部都休息等語相符（見本院96年7 月13日審
    判筆錄第14頁）。是證人甲○○以被告丁○○係當時唯一留
    在廠區內之人，輔以其有喝酒、抽菸之生活習慣判斷，與前
    開遺留火種引燃易燃物之跡證相關，其判斷並非全然為個人
    臆測，而係輔以現場跡證所為之專業判斷，其所提出之鑑定
    報告及偵、審中之證述，自非無據。
  (七)至於被告丁○○固然否認有在廠區內抽菸、被告乙○○則辯
    稱有告戒員工不得在廠區內抽菸云云。而證人戊○○於本院
    審判中證稱；不知道丁○○有無在工廠內抽菸等語（見本院
    96年6 月22日審判筆錄第7 頁），惟證人戊○○於偵查中證
    稱：當天有與丁○○一起飲酒，後來在19時30分許丁○○回
    到公司夾層屋住處；丁○○住在公司辦公室夾層屋，有時晚
    上我會一起找他抽菸喝酒，乙○○只說上班時不能喝酒，並
    未禁止我們下班後在夾層屋抽菸、喝酒等語（見偵查卷第81
    頁）。且證人丙○○（曾為應全公司臨時工）證稱：我到夾
    層屋因為時間很短，所以不可能抽菸，而且有時候開冷氣，
    抽菸不好，但是如果是冬天，裡面有菸灰缸的話，我就會抽
    菸，該夾層屋裡有菸灰缸等語（見本院96年7 月13日審判筆
    錄）。足見被告丁○○確實有在下班後於廠區內抽菸之習慣
    ，否則夾層屋內豈會放置煙灰缸？而被告乙○○為廠區負責
    人，對於被告丁○○在夾層屋內放有煙灰缸亦無不知之理，
    其辯稱不知被告丁○○在廠區內抽菸云云，亦不足採。
  (八)而被告丁○○於95年8 月20日19時30分許，返回應全公司時
    ，當時廠區包括煌名公司、久益企業社人員均已離開，廠區
    內僅有被告丁○○一人。而被告丁○○經由樓梯上夾層屋時
    ，樓梯處（即鑑定報告所指之起火點）應尚未起火，否則被
    告丁○○上樓時絕無視而不見之理。而被告丁○○經由樓梯
    上夾層屋後，樓梯下方所擺放含有可燃性液體ASTM E1387、
    E1618 之易燃物品，始因遺留火種引燃，同日20時2 分許，
    被告丁○○聞得焦味開門時燙傷（見偵查卷第64頁）。顯見
    上開火勢係被告丁○○返回工廠後引燃，且在被告丁○○上
    樓前，樓梯處之易燃物尚未燃燒，故被告丁○○進工廠上樓
    之前，並未查見有任何火勢或異味。而被告丁○○上樓後，
    樓梯下之易燃物旋即燃燒，約2 、30分鐘即延燒至夾層屋樓
    板，顯見引燃上開易燃物之火種確實為被告丁○○所遺留，
    亦即被告丁○○上樓時無意間遺留火種，而引燃上開易燃物
    ，故在燃燒時間順序（由夾層屋下方開始延燒）、火勢位置
    上（上方結構受熱扭曲），均與後來火場之跡證相符。
  (九)綜上所述，本件應係被告丁○○於上樓梯時，不慎因火種遺
    留（可能係菸蒂或菸灰），引燃樓梯之易燃液體，從而引發
    火勢燒燬應全公司、煌名公司廠區，及久益企業社部分範圍
    。此與火災原因調查報告表由燃燒狀態判斷起火處，加上以
    現場跡證排除危險物品、人為縱火、電器異常等因素之判斷
    結果相符。而被告丁○○、乙○○明知廠區內有潤滑油等易
    燃物，被告乙○○未盡管理之責，使員工於下班後在廠區內
    抽菸，被告丁○○亦疏於注意在抽菸時應避免遺留火種引燃
    易燃物，2 人就本件火災發生俱有過失。而應全公司、煌名
    公司廠區、久益企業社部分範圍因被告2 人上開過失行為，
    廠房及器具燒燬，有前開現場照片為證，足認被告等之過失
    行為，與燒燬上開廠房、機器之結果間，有相當因果關係。
    綜上事證明確，被告等犯行堪以認定，應依法論處。
三、核被告等所為，均係犯刑法第173 條第2 項之失火罪，而按
    刑法上之放火罪，其直接被害法益為一般社會之公共安全，
    雖私人之財產法益亦同時受其侵害，但本罪係列入公共危險
    章內，自以社會公安之法益為重，此觀於燒燬自己所有物致
    生公共危險時並應論罪之點，亦可得肯定之見解，故以一個
    放火行為燒燬多家房屋，仍祇成立一罪，不得以所焚家數，
    定其罪數，最高法院21年度上字第391 號判例可資參照。本
    件被告等以一過失行為，燒燬多間廠房，參諸前開判例說明
    ，仍應以一罪論。本院審酌被告等素行良好，有臺灣高等法
    院被告前案紀錄表在卷可稽，本次犯罪出於一時疏失，及其
    手段、所生危害等一切情狀，各量處拘役40日，並分別諭知
    如易科罰金之折算標準。又被告等本件犯罪係96年4 月24日
    前所犯，合依中華民國九十六年罪犯減刑條例第2 條第1 項
    第3款 規定，依宣告刑減輕之。
四、本件屬最重本刑3 年以下有期徒刑之罪，爰依刑事訴訟法第
    284 條之1 獨任進行審判，附此敘明。
據上論斷，應依刑事訴訟法第299 條第1 項前段，刑法第173 條
第2 項、第41條第1 項前段，刑法施行法第1 條之1 ，中華民國
九十六年罪犯減刑條例第2 條第1 項第3 款、第7 條、第9 條，
判決如主文。
本案經檢察官鄧媛到庭執行職務。
中　　華　　民　　國　　96　　年　　7 　　月　　27　　日
                    刑事第十二庭    法　官  林漢強
上正本證明與原本無異。
如不服本判決，得於收受判決正本後10日內提起上訴。
                                    書記官  曾千庭
中　　華　　民　　國　　96　　年　　7 　　月　　27　　日
附錄本件論罪科刑所用法條全文
中華民國刑法第173條
放火燒燬現供人使用之住宅或現有人所在之建築物、礦坑、火車
、電車或其他供水、陸、空公眾運輸之舟、車、航空機者，處無
期徒刑或七年以上有期徒刑。
失火燒燬前項之物者，處一年以下有期徒刑、拘役或五百元以下
罰金。
第一項之未遂犯罰之。
預備犯第一項之罪者，處一年以下有期徒刑、拘役或三百元以下
罰金。
